【裁判字號】    97,上,159
【裁判日期】    971014
【裁判案由】    侵權行為損害賠償
【裁判全文】
臺灣高等法院臺中分院民事判決  97年度上字第159號
上  訴  人  丁○○
上  訴  人  甲○○
前列二人共同
訴訟代理人  戊○○
前列一人
訴訟代理人  洪嘉鴻律師
複代理人    鄭晃奇律師
            己○○
被上訴人    乙○○
訴訟代理人  徐承蔭律師
上列當事人間請求侵權行為損害賠償事件，上訴人對於中華民國
97年3月20日臺灣苗栗地方法院96年度訴字第413號第一審判決提
起上訴，本院於民國97年9月30日言詞辯論終結，判決如下：
    主  文
上訴駁回。
第二審訴訟費用由上訴人負擔。
    事實及理由
甲、程序方面：
    上訴人丁○○經合法通知，未於言詞辯論到場，核無民事訴
    訟法第386條所列各款情形，茲依被上訴人之聲請，由其一
    造辯論而為判決。
乙、實體方面：
壹、兩造之聲明：
一、上訴人上訴聲明：
（一）原判決不利於上訴人部分廢棄。
（二）上開廢棄部分，被上訴人應給付上訴人丁○○新台幣（下
      同）2,195,513元，給付上訴人甲○○2,387,710元，及均
      自起訴狀繕本送達翌日起至清償日止，按年息百分之五計
      算利息。
（三）第一、二審訴訟費用由被上訴人負擔。
（四）上訴人願供擔保，請准宣告假執行。
二、被上訴人答辯聲明：
（一）上訴駁回。
（二）第一審、第二審訴訟費用由上訴人負擔。
（三）如受不利益判決，被上訴人願供擔保，請准宣告免假執行
      。
貳、兩造之陳述:
一、上訴人起訴主張：
（一）被上訴人於民國（下同）95年7月31日晚上23時30分許，
      駕駛車牌號碼2L－7935號自用小客車，沿苗栗縣竹南鎮○
      ○路○段道路由南往北方向行駛，行經龍山路2段龍山橋前
      ，本應依速限之規定行駛，在劃有分向限制線之路段，不
      得駛入來車之車道內，並注意車前狀況，隨時採取必要之
      安全措施，以避免事故之發生，竟未注意車前狀況且超速
      行駛，並貿然跨越雙黃線駛入對向車道，致行經該路段由
      北往南方向，由被害人王詠俊駕駛車牌號碼SCV－717號之
      輕型機車（起訴狀誤載為重型機車）閃避不及而與之對撞
      ，造成被害人王詠俊受有頸椎受傷、左股骨骨折及脫位、
      左膝撕裂傷及多處擦傷等傷害，經送醫急救仍不治死亡，
      被上訴人未盡注意義務，顯就上開車輛事故有所過失。
（二）上訴人2人分別為被害人王詠俊之父母，茲將上訴人2人請
      求賠償之項目及金額臚列如下：
    1.喪葬費：
      上訴人丁○○因被害人王詠俊死亡，支出必要之喪葬費用
      計140,000元，應由被上訴人賠償。
    2.扶養費：
      被害人王詠俊對於上訴人2人負有法定扶養義務，茲依行
      政院主計處所公布之93年平均每人民間消費支出293,235
      元，作為扶養費計算之依據，並將上訴人請求金額說明如
      下：
    (1)上訴人甲○○為被害人王詠俊之母親，38年8月28日生，
      於起訴請求時為58歲，依94年台閩地區簡易生命表所示，
      平均餘命尚有25.58年，上訴人共有3子，除被害人王詠俊
      外，尚有成年子女潘恒篤、戊○○應共同負擔扶養義務，
      以上開293,235元為計算基準，按霍夫曼計算法扣除中間
      利息後，得請求被上訴人給付1,637,710元之扶養費。
    (2)上訴人丁○○則為被害人王詠俊之父親，34年7月15日生
      ，於起訴請求時為62歲，依94年台閩地區簡易生命表所示
      ，平均餘命尚有18.96年，上訴人共有3子，除被害人王詠
      俊外，尚有成年子女潘恒篤、戊○○應共同負擔扶養義務
      ，以上開293,235元為計算基準，按霍夫曼計算法扣除中
      間利息，得請求被上訴人給付1,305,573元之扶養費。
    3.精神慰撫金：
      上訴人2人因被害人王詠俊遽遭橫禍而慘死，痛失愛子，
      精神上遭受極大之痛苦，爰各請求1,500,000元之精神慰
      撫金，以資慰藉。
（三）上訴人2人業已依強制汽車責任保險法請領保險金1,500,
      000元，每人平均分得750,000元，此部分損害應予扣除。
      從而，被上訴人應給付上訴人甲○○2,387,710元；給付
      上訴人丁○○2,195,573元；爰依侵權行為之法律關係，
      請求被上訴人分別給付上訴人2人上開金額，並均自起訴
      狀繕本送達被上訴人之翌日起至清償日止，按年息百分之
      5計算之法定遲延利息。
二、上訴人於本院補充陳述略謂：
（一）系爭事故現場為上坡路段，依照竹苗區車輛行車事故鑑定
      委員會函覆原審法院稱該處之坡度為3度，並依被上訴人
      所駕駛自小客車於發生事故當時所遺留的煞車痕平均是11
      .75公尺，換算成車速為每小時47.387到48.936公里；惟
      其換算係數是屬於平路上，且據上訴人委託民間測量公司
      測量結果，事故現場坡度為6.7度；足認被上訴人當時應
      有超速行駛。
（二）本件車禍當時被上訴人之車型狀況係在爬坡，理應緩速前
      進且注意車前狀況，如被上訴人未有超速或疏於車前狀況
      之重大過失，應即能避免車禍之發生，亦不致導致被害人
      死亡之結果，被上訴人有過失存在當無可疑，應負侵權行
      為責任。本件雖經鑑定結果均認被上訴人無過失存在，然
      鑑定結果與常情不相符合，且為事後推論之結果，應非屬
      正確。
三、被上訴人於原審抗辯：
    被上訴人於本件交通事故發生時之車速約40公里，並未超速
    ；本件交通事故係因被害人王詠俊跨越分向限制線（即雙黃
    線）行駛而發生，被上訴人實無法預防，且臺灣省竹苗區車
    輛行車事故鑑定委員會、臺灣省車輛行車事故覆議委員會之
    鑑定意見，均認被害人王詠俊無照且酒精濃度過量駕駛機車
    ，在劃有分向限制線路段駛入來車道為肇事原因，被上訴人
    駕駛自小客車措手不及並無肇事因素，足證被上訴人對於上
    開交通事故確無過失。臺灣苗栗地方法院檢察署（下稱苗栗
    地檢署）檢察官並對被上訴人以95年度偵字第4620號為不起
    訴處分確定在案。上訴人主張被上訴人有所過失並請求賠償
    ，顯無理由。
四、被上訴人於本院補充陳述略謂：
（一）依據事故發生後，由苗栗縣警察局竹南分局警員所繪製之
      道路交通事故現場圖、道路交通事故調查報告表及拍攝之
      現場照片觀等跡證可知，北向車道之煞車痕應係被上訴人
      所駕駛之自小客車於肇事時，經踩煞車而產生，至南向車
      道上並無汽車煞車痕留存，顯見兩車發生車禍之撞擊位置
      ，應係在北向車道上無疑，是上訴人主張被告當時有跨越
      雙黃線行駛之情事等語，空言指摘，要難憑取。
（二）原審函請臺灣省竹苗區車輛行車事故鑑定委員會就是否可
      依煞車痕長度及現場路況推估被上訴人車輛當時之時速及
      有無超速之可能、是否為肇事可能因素之一等節進行鑑定
      ，經該會派員勘查現場後，函覆原審法院略謂經研判自小
      客車在煞車速度約為50公里左右，無明顯超速之跡象，此
      有該會97年2月5日竹苗鑑970040字第0975300447號函1份
      附卷可參，復經該會鑑定證人丙○○證述於鈞院證述明確
      ，足見被上訴人當時依規未超速行駛。
（三）稽之被害人於事故發生時已酩酊大醉 (血液酒精濃度測試
      值為323.8MG/DL，經換算吐氣中酒精濃度為1.61MG/L)，
      瞬間侵入被上訴人車道，事出突然，猝不及防，被上訴人
      已無足夠反應距離，雖緊急煞車，併依本能反應將所駕駛
      車輛方向往右打，惟仍然無法避免本件車禍之發生，是被
      上訴人已盡注意之義務，且為必要之安全措施，要無過失
      可言。故姑不論被上訴人是否有超速之情事，本件侵權行
      為事件，被上訴人並無過失。
（四）姑不論上訴人主張侵權行為成立與否，就上訴人主張之數
      額，抗辯如下：
  １、殯葬費部份：
      上訴人所提出者，僅係與殯葬業者之契約書，核與實際支
      出，尚屬有間，難認係實際支出；且該契約書所列項目諸
      多並非殯葬費支出之必要部份，如對年諮詢服務、助手等
      ，為被上訴人所爭執。
  ２、扶養費用部份：
      按民法第1117條規定：「受扶養權利者，以不能維持生活
      而無謀生能力者為限。前項無謀生能力之限制，於直系血
      親尊親屬不適用」。是直系血親尊親屬，如能以自己財產
      維持生活者，自無受扶養之權利。本件上訴人有不動產、
      動產等財產，其情並非不能維持生活，並不符合受扶養之
      要件。又上訴人主張以全國性平均每人消費支出為計算標
      準，且係93年度，未顧及地域性及時效性，似有未見公允
      與妥適之處。據此，被上訴人主張應依苗栗縣95年度平均
      每戶全年經常性支出，以每戶之平均人口作為換算之標準
      ，較具相當之客觀性。再者，夫妻互負扶養之義務，其扶
      養之順序與直系血親卑親屬同，此為民法1116條之1所明
      定，再夫妻間之扶養義務，依同法第1118條但書之規定，
      原則上亦不得免除之。本件並無證據顯示上訴人二人間已
      無扶養之能力，是以渠等二人間仍應互負扶養之義務，故
      而上訴人丁○○之扶養義務人除子女外，再加計甲○○應
      為4人，至於上訴人甲○○部分同此意旨，亦為4人，依此
      核算，始為適法與公允。
  ３、精神慰撫金部分：
      精神慰撫金金額，應參酌兩造社會地位、身份及其經濟能
      力而決定，本件上訴人請求精神慰撫金各1500,000元，實
      屬過高。
（五）本件車禍事件肇因於加害人王詠俊之過失所致，據此，被
      上訴人自得援引民法第184條第1項、第191條之2、第1148
      條本文及同法第1153條第1項請求上訴人等二人負連帶賠
      償之責任；並依民法第334條為抵銷之主張。查，被上訴
      人所有前開汽車因前開事故受損，該車輛為被上訴人於90
      年5月間以現金價43萬購入，是系爭自小客車使用已逾5年
      耐用年限，則該車之折舊總額應為387,000元，扣除前開
      折舊額後，該車之時值為43,000元，復因修復費用高達85
      ,980元，被上訴人迫於無奈，爰將該車以報廢之處理，獲
      20,000元之價金，是則被上訴人得請求上訴人連帶賠償費
      用為23,000元；並以之主張抵銷。
（六）本件車禍肇因於被害人酒醉騎乘機車、貿然跨越雙黃線駛
      入被上訴人信賴對向車道、騎乘時並未領有汽機車駕駛執
      照，對於本件車禍發生，核有重大過失；被上訴人得為過
      失相抵之主張。
參、得心證之理由：
一、兩造不爭執之事實：
（一）被上訴人於民國95年7月31日晚上23時30分許，駕駛車牌
      號碼2L－7935號自用小客車，沿苗栗縣竹南鎮○○路○段
      道路由南往北方向行駛，行經龍山路2段龍山橋前，與行
      經該路段由北往南方向，由被害人王詠俊駕駛車牌號碼SC
      V－717號之輕型機車對撞，造成被害人王詠俊受有頸椎受
      傷、左股骨骨折及脫位、左膝撕裂傷及多處擦傷等傷害，
      經送醫急救仍不治死亡。
（二）依據事故發生後，由苗栗縣警察局竹南分局警員所繪製之
      道路交通事故現場圖、道路交通事故調查報告表及拍攝之
      現場照片所示：本件交通事故現場，於北向車道路面上呈
      現長12.3公尺（右輪）及11.2公尺（左輪）之煞車痕，該
      煞車痕並由北向車道之快車道上往右側路肩方向偏移，被
      上訴人所駕駛之自小客車則停止於北向車道之快車道與路
      肩之間，被害人王詠俊所騎乘機車之車身與車燈碎片則散
      落於分向限制線（即雙黃線）兩側。
（三）被害人王詠俊並未領有汽、機車駕駛執照，於交通事故發
      生送醫後，經財團法人為恭紀念醫院檢驗其血液酒精濃度
      含量測定值達323.8MG/DL，經換算其吐氣酒精濃度為1.61
      MG/L。
（四）本件事故先後經臺灣省竹苗區車輛行車事故鑑定委員會、
      臺灣省車輛行車事故覆議委員會就肇事原因進行鑑定結果
      ，均認定被害人王詠俊無照且酒精濃度過量駕車，在劃有
      分向限制線路段駛入來車車道為肇事原因；被上訴人駕駛
      自小客車措手不及無肇事因素。
（五）上訴人甲○○為被害人王詠俊之母親，38年8月28日生，
      上訴人丁○○為被害人王詠俊之父親，34年7月15日生，
      上訴人共有3子，除被害人王詠俊外，尚有成年子女潘恒
      篤、戊○○。
（六）上訴人二人業已依強制汽車責任保險法請領保險金1,500,
      000元，每人平均分得750,000元。
二、兩造爭執事項：
（一）被上訴人所駕車輛於事故當時是否有超速之情事？如有，
      就本件車禍之發生，是否有過失責任？如有，其過失程度
      為何？
（二）被上訴人如有過失，則上訴人得請求之損害賠償金額各為
      何？
三、本院之之判斷：
（一）被上訴人所駕車輛於事故當時是否有超速之情事？如有，
      就本件車禍之發生，是否有過失責任？如有，其過失程度
      為何？
      按民法第184條第1項前段規定侵權行為應以行為人故意或
      過失不法侵害他人之權利為成立要件，故主張對造應負侵
      權行為責任者，自應就對造之有故意或過失負舉證責任。
      上訴人主張被上訴人對車禍之發生有所過失，自應由上訴
      人就上開有利於己之事實先負舉證之責任。經查：
  １、經本院依職權調閱臺灣苗栗地方法院檢察署95年度偵字第
      4620號偵查卷宗、95年度相字第372號相驗卷宗，本件事
      故發生後，由苗栗縣警察局竹南分局警員所繪製之道路交
      通事故現場圖、道路交通事故調查報告表及拍攝之現場照
      片觀之（見前揭偵查卷宗第12~14頁、第17~30頁），本件
      交通事故現場，於北向車道路面上呈現長12.3公尺（右輪
      ）及11.2公尺（左輪）之煞車痕，該煞車痕並由北向車道
      之快車道上往右側路肩方向偏移，被上訴人所駕駛之自小
      客車則停止於北向車道之快車道與路肩之間，被害人王詠
      俊所騎乘機車之車身與車燈碎片則散落於分向限制線（即
      雙黃線）兩側。而依上揭圖示跡證可知，北向車道之煞車
      痕應係被上訴人所駕駛之自小客車於肇事時，經踩煞車而
      產生，至南向車道上並無汽車煞車痕留存，果如上訴人所
      稱被上訴人所駕駛之自小客車確有跨越分向限制線而駛至
      南向車道，並於南向車道上發生前開車禍，至少應會於南
      向車道上留下部分汽車煞車痕，而不會僅於北向車道上留
      有汽車煞車痕，顯見兩車發生車禍之撞擊位置，應係在北
      向車道上無疑，是上訴人主張被上訴人當時有跨越雙黃線
      行駛之情事云云，要難憑取。
  ２、上訴人雖又主張：被上訴人當時所行駛之北向車道為上坡
      路段，速限為50公里，依肇事現場所留存被上訴人駕駛汽
      車之煞車痕長達12.3公尺（右輪）及11.2公尺（左輪），
      應有超速之情形云云。然經原審函請臺灣省竹苗區車輛行
      車事故鑑定委員會就是否可依前揭煞車痕長度及現場路況
      推估被上訴人車輛當時之時速及有無超速之可能、是否為
      肇事可能因素之一等節進行鑑定，經該會派員勘查現場後
      ，函覆原審意旨略以：被上訴人車輛遺有左、右煞車痕分
      別為11.2及12.3公尺，平均煞車痕為11.75公尺，煞車痕
      起始處之坡度為3度，以一般輪胎在乾燥路面之摩擦係數
      為0.7~0.75計算，該處路面之阻力係數介於0.7524~0.802
      4之間，再依平均煞車痕11.75公尺，以公式（阻力係數與
      平均煞車痕距離數值相乘後再乘以轉換係數254之總和再
      開平方）換算成車速為每小時47.387～48.936公里，又以
      自小客車之動量遠大於輕型機車之動量，依力學動量不滅
      定律原則，在撞擊瞬間，自小客車之動量將移轉至輕機車
      上，且撞擊毀損所佔之動量損耗甚少，因此研判自小客車
      在煞車之速度約為50公里左右，無明顯超速之跡象；此有
      該會97年2月5日竹苗鑑970040字第0975300447號函1份附
      卷可參（見原審卷第65、66頁）。復經臺灣省竹苗區車輛
      行車事故鑑定委員會負責實地勘查現場並測量坡度之證人
      丙○○於本院97年7月23日準備程序證述：「 (法官：當
      時如何測量？)：用坡度計，採多點測量，是測量煞車痕
      的起始點及終止點，經過測量結果起始點是三度，終止點
      的坡度是五度，是以最低的角度來計算他的車速，因為煞
      車痕的起點，是當時煞車時的車速。我們依照卷附的照片
      對照現場去找現場實際煞車痕的起始點。」等語明確；並
      經證人當庭列出本件計算車速的換算公式及計算式，上訴
      人訴訟代理人戊○○表示：「對於計算公式沒意見，但證
      人以坡度三度來計算車速有意見。如可以三度與五度的平
      均值的公式來計算車速是多少？」再經證人當庭以坡度三
      度與五度之平均值四度，依照換算表及換算公式換算出車
      速介於47.936到49.468之間等情，此有上開準備程序筆錄
      及證人當庭計算之公式附卷可證（見本院卷第47、48、63
      、64頁）。足見被上訴人當時並未超速行駛。上訴人雖主
      張其委託民間測量公司測量結果，事故現場坡度為6.7度
      云云，並提出聯鉿測量有限公司之測量圖乙紙為證（見本
      院卷第29頁）；惟查，上開測量圖並非依事故當時，被上
      訴人所駕駛事輛之實際煞車痕起始點之坡度為測量，自難
      憑採。此外，上訴人並未提出其他證據方法證明被上訴人
      所駕車輛當時確有超速之情事，是其主張被上訴人有超速
      行駛之行為，並因此導致車禍發生，應負過失責任云云，
      尚無可採。
  ３、按汽車駕駛人飲用酒類或其他類似物後其吐氣所含酒精濃
      度超過每公升0.25毫克或血液中酒精濃度超過百分之0.05
      以上者，不得駕車；汽車在未劃設慢車道之雙向二車道行
      駛時，在劃有分向限制線之路段，不得駛入來車之車道內
      ，道路交通安全規則第114條第2款、第97條第1項第2款分
      別定有明文。查被害人王詠俊並未領有汽、機車駕駛執照
      ，業據原審依職權查明屬實（見原審卷第49、50頁），其
      無照駕駛輕型機車，且於交通事故發生送醫後，經財團法
      人為恭紀念醫院檢驗其血液酒精濃度含量測定值高達323.
      8MG/DL，經換算其吐氣酒精濃度為1.61MG/L，此有該醫院
      生化檢驗報告單附於上開相驗卷宗內可查（見該相驗卷宗
      第15頁），其酒精濃度檢測值已遠超過上開法定標準，足
      見被害人王詠俊於酒後駕車，已影響其安全駕駛之判斷力
      及注意力。另被上訴人於刑事案件偵查中，曾於警詢時及
      檢察官訊問時先後供稱「對方王詠俊騎乘輕機車SCV─717
      號，突然橫越雙黃線（北向南）到我車道，我因閃避不及
      與王詠俊發生車禍。」、「是對方機車突然違規跨越雙黃
      線，我緊急煞車已經來不及。」、「剛上龍山橋爬坡沒多
      久，對方就自我左側對面車道往下坡有點蛇形向我這方向
      撞過來我車駕駛座前方... 」、「我看到他的人車有晃動
      ，所以我就有點往右閃，但他還是直接過來撞上，撞前我
      就已煞車，車子往右閃並打閃燈警示，但他車還是撞過來
      。」等語（見前揭相驗卷宗第4、5、37、38頁），經核被
      上訴人上開所述，與兩車撞擊受損部位、肇事現場所留煞
      車痕車道位置等客觀跡證亦相吻合，足見本件交通事故之
      肇事原因，係由於被害人王詠俊無照且酒後駕車，於判斷
      力及注意力不足之情形下，跨越分向限制線駛入來車車道
      （即北向車道），而被上訴人信賴設置之交通標線，於北
      向車道上行駛，並未超速，驟然發現對向車道上由王詠俊
      駕駛之機車跨越分向限制線逆向行駛時，已即時採取向右
      閃避、煞車之必要安全措施，仍難避免本件車禍之發生，
      已盡其必要之注意義務，自難認被上訴人有何過失及肇事
      因素可言。又本件肇事原因經台灣苗栗地方法院檢察署檢
      察官及原審先後將上開車輛事故之卷證資料送請臺灣省竹
      苗區車輛行車事故鑑定委員會、臺灣省車輛行車事故覆議
      委員會就肇事原因進行鑑定結果，亦均同此認定，復經台
      灣苗栗地方法院檢察署檢察官為不起訴處分，此分別有上
      開委員會之鑑定意見書、回函及不起訴處分書各1份在卷
      可憑（見原審卷第30至32、46至48，51頁）；是上訴人主
      張被上訴人未注意車前狀況，超速行駛，並跨越分向限制
      線導致上開車禍發生，有所過失云云，均不足採。
（二）被上訴人就本件事故之發生，既無過失，則上訴人依侵權
      行為之法律關係，請求被上訴人賠償其損害，即屬無據。
四、綜上所述，上訴人主張被上訴人於本件車禍事故之發生有所
    過失，為不可採。從而，上訴人依侵權行為之法律關係，請
    求被上訴人給付如其上訴聲明所示之金額，並均自起訴狀繕
    本送達被上訴人之翌日起至清償日止之法定遲延利息，為無
    理由，不應准許；其假執行之聲請亦失所附麗，應併予駁回
    。原審為上訴人敗訴之判決，及駁回其假執行之聲請，並無
    不合。上訴意旨指摘原判決不當，求予廢棄改判，為無理由
    ，應予駁回。
五、本件事證已臻明確，兩造其餘陳述與舉證，經審酌後，認於
    判決結果不生影響，無予論述之必要，附此敘明。
六、據上論結，本件上訴為無理由，依民事訴訟法第449條第1項
    、第78條、第85條第1項前段、第463條、第385條第1項前段
    ，判決如主文。
中    華    民    國    97    年    10    月    14    日
                  民事第二庭    審判長法  官  邱森樟
                                      法  官  謝說容
                                      法  官  翁芳靜
以上正本係照原本作成。
如對本判決上訴，須於收受判決送達後二十日內向本院提出上訴
書狀，其未表明上訴理由者，應於提出上訴後二十日內向本院提
出上訴理由書（須按他造人數附具繕本）。
上訴時應提出委任律師為訴訟代理人之委任狀。具有民事訴訟法
第四百六十六條之一第一項但書或第二項之情形為訴訟代理人者
，另應附具律師及格證書及釋明委任人與受任人有該條項所定關
係之釋明文書影本。
                                      書記官  陳桂芬
中    華    民    國    97    年    10    月    14    日
                                                      Ａ


司法院資訊處製作；財團法人民間司法改革基金會備份。
